ACORDAO-COMPLETO-2377924

ACÓRDÃO 3042/2019 ATA 48/2019 - PLENÁRIO

VISTOS, relatados e discutidos estes autos de relatório de auditoria, constante do Fiscobras 2019, cujo objeto foi o Lote 8 das obras de duplicação da BR-116/RS, no trecho entre Porto Alegre e Pelotas, no período de 8/5/2019 a 19/7/2019;
ACORDAM os Ministros do Tribunal de Contas da União, reunidos em Sessão Extraordinária do Plenário, ante as razões expostas pelo Relator, em:
9.1. classificar como Falha/Impropriedades (F/I) o achado de auditoria "o atraso na execução da obra constitui fato antieconômico e ineficiente";
9.2. dar ciência ao Departamento Nacional de Infraestrutura de Transportes (Dnit) de que as prorrogações de prazo formalizadas por meio dos Termos Aditivos 3º, 4º, 5º, 7º, 8º e 9º ao Contrato TT-464/2012 não foram acompanhadas das devidas justificativas, o que está em desacordo com o art. 65 da Lei 8.666/93;
9.3. encaminhar cópia desta deliberação ao Departamento Nacional de Infraestrutura de Transportes (Dnit) ;
9.4. juntar cópia desta deliberação aos processos TC Processo 003.063/2012-7 e TC Processo 017.210/2017-8.

Auditoria nas obras de duplicação da BR-116/RS, lote 8, no trecho entre Porto Alegre e Pelotas.

Departamento Nacional de Infraestrutura de Transportes.

3. Interessados/Responsáveis:
3.1. Interessado: Congresso Nacional (vinculador).

13.1. Ministros presentes: José Mucio Monteiro (Presidente), Walton Alencar Rodrigues (Relator), Augusto Nardes, Raimundo Carreiro, Ana Arraes, Bruno Dantas e Vital do Rêgo.
13.2. Ministros-Substitutos convocados: Augusto Sherman Cavalcanti e Marcos Bemquerer Costa.

WALTON ALENCAR RODRIGUES

Adoto, como relatório, o Relatório de Fiscalização elaborado pela Secretaria de Fiscalização de infraestrutura Rodoviária e de Aviação Civil (SeinfraRodoviaAviação) , peça 18, transcrito a seguir, in verbis:
"I. Apresentação
A presente fiscalização, determinada pelo Acórdão 835/2019-TCU-Plenário (Relator: Ministro José Múcio Monteiro) , tem por objetivo fiscalizar o contrato 464/2012, correspondente ao Lote 8 (segmento do km 470,1 ao km 489,0) , do Edital 342/2010-00 do DNIT, cujo objeto é a execução das obras de melhorias de capacidade, incluindo duplicação, na rodovia BR-116 no Estado do Rio Grande do Sul, entre os Municípios de Porto Alegre e Pelotas. Fizeram parte do exame desta auditoria os relatórios de supervisão, produzidos no âmbito do Contrato de supervisão 637/2012, que serviram de suporte para a fiscalização.
Esta auditoria é parte das nove fiscalizações na BR-116/RS, resultantes do Acórdão 2082/2018-TCU-Plenário, de 5/9/2018, o qual estabeleceu: 
9.2. autorizar, com fundamento no art. 233 do Regimento Interno do TCU, c/c o art. 14, inciso II, da Resolução-TCU 215/2008, a imediata inclusão no próximo Plano de Fiscalizações de Obras Públicas, das obras de adequação de capacidade e duplicação da BR-116/RS, entre os Municípios de Porto Alegre e Pelotas.
Trata-se de auditoria para verificação da economicidade da obra e da ocorrência ou não de sobrepreço na mesma, assunto em discussão desde o Fiscobras 2010. Nesta fiscalização levou-se em consideração que a análise de economicidade não se esgota na avaliação de preços. Por isso, foram aplicados procedimentos que visam identificar situações antieconômicas vinculadas à qualidade e ao prazo, também.
A licitação que deu origem aos contratos das obras da BR-116/RS, no total de nove, foi objeto de fiscalização pretérita que remonta 2010. Assim, com o fito de contextualizar a presente fiscalização, importa traçar uma linha cronológica dos acontecimentos, desde a primeira fiscalização. 
Inicialmente, o TCU, por meio do Acórdão 1596/2011-TCU-Plenário, de relatoria do Ministro Walton Alencar Rodrigues, proferido no âmbito do TC Processo 030.105/2010-2 (Fiscobras/2010) , manifestou-se pela suspensão cautelar da licitação da obra. Naquela ocasião, os achados: projeto básico/executivo sub ou superdimensionado; sobrepreço decorrente de preços excessivos frente ao mercado; e projeto básico deficiente ou desatualizado, foram tipificados como irregularidades graves com indicativo de paralisação (IGP) . Em termos financeiros, as irregularidades atingiram o montante de R$ 93,3 milhões (ref. set./2009) , aproximadamente 10% do valor previsto pela administração para o empreendimento em licitação (nove lotes) .
O Acórdão 1596/2011-TCU-Plenário trouxe uma série de medidas que o DNIT deveria adotar para dar continuidade ao processo licitatório, quais sejam:
9.1. condicionar a revogação da medida cautelar determinada pelo relator, ministro Walton Alencar Rodrigues, em 2/2/2011 (peça 123) , ao efetivo cumprimento das determinações que se seguem;
9.2. autorizar o Departamento Nacional de Infraestrutura de Transportes a dar prosseguimento à Concorrência Pública 342/2010-00, destinada a contratar as obras de melhoria da capacidade da BR 116/RS, incluindo sua duplicação, desde que atendidas, cumulativamente, as seguintes condições:
9.2.1. alterar, nos orçamentos dos nove lotes, para o item "indenização de jazida", previsto em diversos serviços, em especial no de "escavação e carga de material de jazida", o custo de referência, sem BDI, para R$ 1,04 (um real e quatro centavos) por metro cúbico de material escavado;
9.2.2. alterar, nos orçamentos dos nove lotes, a composição do serviço "escavação e carga de material de jazida", de forma que ela preveja apenas os custos com "escavadeira hidráulica", "ferramentas", "encarregado de turma", "servente" e "indenização de jazida", observados os parâmetros da composição contida na peça 131 (fls. 13/14) ;
9.2.3. substituir, nos orçamentos dos nove lotes, conforme o caso, as composições dos serviços de "sub-base" e de "base" executados com "macadame seco" pelas composições de referência do Departamento Autônomo de Estradas de Rodagem do Rio Grande do Sul (DAER/RS) para o serviço de "macadame seco" (peça 150) ;
9.2.4. substituir as composições dos serviços de "escavação carga e transporte de solos inadequados", previstas nos orçamentos dos lotes de 4 a 9, pela composição "escavação carga e transporte de material de 1ª categoria", constante do Sicro 2;
9.2.5. substituir as composições de restauração rodoviária dos serviços "concreto betuminoso usinado a quente", "base de brita graduada", "compactação de aterros a 95%", "compactação de aterros a 100%", "enleivamento", "hidrossemeadura, escavação carga e transporte de material de 1ª categoria", e "escavação carga e transporte de material de 3ª categoria", nos orçamentos dos nove lotes da obra, pelas respectivas composições de construção, admitindo-se, nesses casos, a redução da velocidade de ida e de volta dos caminhões basculantes nos serviços de "escavação carga e transporte", desde que devidamente fundamentada;
9.2.6. realizar sondagens a percussão, em conformidade com a norma de procedimento DNER PRO 381-9, de forma a avaliar o real volume de solo mole projetado para as obras dos lotes 1 a 3, e providenciar, conforme o caso, os ajustes dos quantitativos previstos para o serviço de "escavação, carga e transporte de solos moles", nos orçamentos respectivos;
9.3. determinar ao Departamento Nacional de Infraestrutura de Transportes que, na hipótese de não serem atendidas as determinações contidas nos subitens anteriores ou de os licitantes habilitados não aceitarem as modificações de composições e preços, anule a Concorrência Pública 342/2010-00;
 (...) 
Em sede de apreciação dos embargos de declaração opostos pelo DNIT ao Acórdão 1596/2011-TCU-Plenário, o TCU prolatou o Acórdão 2736/2011-TCU-Plenário, de relatoria do Ministro Walton Alencar Rodrigues, que tornou insubsistente o subitem 9.2.5 do Acórdão anterior (1.596/2011-TCU-P) , além de:
9.3. determinar ao Departamento Nacional de Infraestrutura de Transportes que, em adição às medidas indicadas no Acórdão 1596/2011-TCU-Plenário, condicione a homologação e adjudicação da Concorrência 342/2010 e a assinatura dos contratos respectivos à expressa anuência da licitante classificada em primeiro lugar, em cada lote, aos seguintes termos:
9.3.1. retenção das parcelas correspondentes à diferença entre os preços avaliados pelo Tribunal e pela autarquia para os serviços "concreto betuminoso usinado a quente", "base de brita graduada", "compactação de aterros a 95%", "compactação de aterros a 100%", "enleivamento", "hidrossemeadura, escavação carga e transporte de material de 1ª categoria", e "escavação carga e transporte de material de 3ª categoria", até a efetiva comprovação da redução de produtividade alegada pela autarquia;
9.3.2. renúncia, em caráter irretratável, à percepção das parcelas relativas à diferença de preços de que trata o subitem anterior, na hipótese de o Tribunal não acolher as conclusões do DNIT;
 (...) 
Após as audiências públicas realizadas pelo Congresso Nacional em 2011, o Comitê de Avaliação das Informações Sobre Obras e Serviços com Indícios de Irregularidades Graves (COI) votou, considerando as informações prestadas pelo gestor de que iria cumprir integralmente as medidas indicadas nos Acórdãos 1.596/2011 e 2.736/2011, ambos do Plenário do TCU, pela não inclusão do Edital 342/2010-00 sob o enfoque do Anexo VI da PLOA 2012.
A mesma proposta foi efetuada pelo COI quando do Relatório de 2012, tendo como fundamentação "a importância socioeconômica das obras de melhoria de capacidade incluindo duplicação da BR-116/RS e as informações prestadas pelo gestor no sentido de que vai realizar as correções indicadas pelo TCU, inclusive já tendo formalizado repactuação contratual da qual resultou redução de R$ 66.863.681,44 do valor contratado".
O Acórdão 93/2013-TCU-Plenário, de relatoria do Ministro Walton Alencar Rodrigues, proferido no âmbito do TC Processo 003.063/2012-7 (monitoramento) , além de considerar como não cumpridas as determinações encerradas nos subitens 9.2.3, 9.2.4 e 9.2.6 do Acórdão 1596/2011-TCU-Plenário e 9.3.1 e 9.3.2 do Acórdão 2736/2011-TCU-Plenário e descumprida a medida cautelar, todos exarados no TC Processo 030.105/2010-2, determinou ainda, cautelarmente, a limitação de pagamentos (item 9.4) .
Neste contexto foi informado à Comissão Mista de Planos, Orçamentos Públicos e Fiscalização do Congresso Nacional, por esta Corte de Contas, que persistiam os indícios de irregularidade classificados como graves com recomendação de paralisação (IGP) pelos Acórdãos 1.596/2011 e 2.736/2011, ambos do Plenário.
Posteriormente, ainda no âmbito do TC Processo 003.063/2012-7 (monitoramento) , foi prolatado o Acórdão 1845/2015-TCU-Plenário, de relatoria do Ministro Walton Alencar Rodrigues, que:
a) acolheu as razões de justificativa apresentadas pelos responsáveis, relativamente aos indícios de descumprimento da medida cautelar exarada no TC Processo 030.105/2010-2 e das determinações encerradas nos subitens 9.2.3, 9.2.4 e 9.2.6 do Acórdão 1.596/2011 e 9.3.1 e 9.3.2 do Acórdão 2736/2011-TCU-Plenário, objeto das audiências determinadas no subitem 9.5.3 do Acórdão 93/2013-TCU-Plenário;
b) tornou insubsistentes os subitens 9.2 e 9.3 do Acórdão 93/2013-TCU-Plenário;
c) revogou a medida cautelar veiculada no subitem 9.4.1 do Acórdão 93/2013-TCU-Plenário, que limitava o pagamento dos serviços sub-base e base executados com macadame seco, em todos os lotes da obra fiscalizada, ao preço do serviço de referência indicado no subitem 9.2.3 do Acórdão 1596/2011-TCU-Plenário; e
d) assinou o prazo de 90 dias para que o DNIT adotasse as providências necessárias ao exato cumprimento dos arts. 62 e 63 da Lei 4.320/1964, 40, inciso X, da Lei 8.666/1993, e 112, caput e § 2º, da Lei 12.017/2009, quais sejam:
9.4.1. caracterizar adequadamente os solos integrantes do serviço "escavação, carga e transporte de solos inadequados", no âmbito dos contratos relativos aos lotes 5, 6, 7, 8 e 9 da Concorrência 342/2010-00, de forma que somente sejam enquadrados neste serviço solos cujos índices de resistência à penetração (nSPT) os qualifiquem como fofos, moles ou muito moles, nos termos da norma ABNT-NBR6484, adotando, ainda, as providências que forem cabíveis para ajustar os termos de contrato e as medições já realizadas ao que preceitua a parte inicial deste subitem;
9.4.2. repactuar os preços contratuais dos serviços "concreto betuminoso usinado a quente", "base de brita graduada", "compactação de aterros a 95%", "compactação de aterros a 100%", "enleivamento", "hidrossemeadura", "escavação carga e transporte de material de 1ª categoria" e "escavação carga e transporte de material de 3ª categoria", nos contratos oriundos da Concorrência 342/2010-00, de modo a limitar os preços contratuais aos obtidos a partir das composições de construção rodoviária do Sicro, ajustando-se as produtividades dos equipamentos de transporte aos fatores de eficiência previstos para as composições de restauração rodoviária, nos termos do item 2.1.2 do Volume 7 do Manual de Custos Rodoviários do DNIT;
Além disso, o item 9.5 do Acórdão 1845/2015-TCU-Plenário ainda determinou à Secretaria de Fiscalização de Infraestrutura Rodoviária que: 
9.5. (...) colha as informações necessárias à avaliação da correção dos preços praticados pelas contratadas, para os serviços "sub-base e base executados com macadame seco", em todos os lotes da obra fiscalizada, com vistas a oferecer proposta de encaminhamento aderente à real situação de execução do empreendimento;
Por fim, o Acórdão 2082/2018-TCU-Plenário (Relator: Ministro Benjamin Zymler) , também proferido no processo de monitoramento TC Processo 003.063/2012-7, acolheu as razões de justificativa apresentadas pelos responsáveis e concluiu por: 
9.1. conhecer dos pedidos de reexame para, no mérito, dar-lhes provimento, de modo a tornar a insubsistentes os subitens 9.4.2 e 9.5 do Acórdão 1845/2015-TCU-Plenário, revogando as medidas cautelares pertinentes; 9.2. autorizar, com fundamento no art. 233 do Regimento Interno do TCU, c/c o art. 14, inciso II, da Resolução-TCU 215/2008, a imediata inclusão no próximo Plano de Fiscalizações de Obras Públicas, as obras de adequação de capacidade e duplicação da BR-116/RS, entre os Municípios de Porto Alegre e Pelotas; 
9.3. determinar à Secretaria de Fiscalização de Infraestrutura Rodoviária e de Aviação Civil que promova a análise global da economicidade dos contratos do empreendimento indicado no subitem anterior e avalie a manutenção da diferença percentual entre o valor global dos contratos e os preços globais de referência, após eventuais aditivos, nos termos do art. 14 do Decreto 7.983/2013; (...) 
Diante de tudo isso, importa repetir que a primeira ação de controle nas obras de duplicação da BR-116/RS foi realizada na fase de edital, levada a efeito no Relatório de Auditoria elaborado no âmbito do Fiscobras/2010 (TC Processo 030.105/2010-2) . Assim, naquela oportunidade, foram inquinados os serviços com sobrepreço, independentemente da análise global do orçamento, pois, em se tratando de edital, qualquer discrepância poderia ser corrigida antes da formalização dos contratos. Na presente auditoria, tendo em vista que a análise recai sobre os nove contratos em execução e, por força do item 9.3 do Acórdão 2082/2018-TCU-Plenário, a análise da economicidade é global, envolvendo tanto o contrato inicial quanto seus aditivos.
I.1. Importância socioeconômica
A BR-116 é a principal rodovia brasileira que intercepta o país na direção norte-sul. Tem seu início em Fortaleza, capital do Ceará, e chega até Jaguarão, cidade gaúcha que faz fronteira com o Uruguai. Com extensão total de 4.566,5 km, passa por dez estados ligando cidades estratégicas do território nacional.
No Rio Grande do Sul a rodovia tem uma extensão de 656 km entre a divisa com o Estado de Santa Catarina e a cidade de Jaguarão, passando pela Região Metropolitana de Porto Alegre. 
A rodovia se reveste de vital importância socioeconômica por propiciar o fluxo de usuários e de bens entre a Capital do Estado e o interior, além de ser via de ligação, juntamente com a BR-101, entre o Rio Grande do Sul e os demais Estados brasileiros. De fato, ao passar pela cidade de Pelotas, a rodovia permite acesso ao Porto de Rio Grande, no município de mesmo nome, por onde é escoada a maior parcela da produção agropastoril e industrial entre o Brasil e o Mercosul. 
Segundo informações constantes no sítio do gerenciamento ambiental do empreendimento (http://www.br116rs.com.br/empreendimento, acesso em 26/6/2019) , no Rio Grande do Sul, a BR116 é a principal via de acesso ao sul do estado e ao Porto do Rio Grande - corredor de escoamento de produção entre o Brasil e o Mercosul. A extensão total da obra, dividida em nove lotes, vai beneficiar doze municípios de forma direta: Guaíba, Barra do Ribeiro, Mariana Pimentel, Tapes, Sentinela do Sul, Arambaré, Camaquã, Cristal, São Lourenço do Sul, Turuçu, Arroio do Padre e Pelotas.
Ademais, o sítio mencionado destaca que o principal objetivo da duplicação é aumentar a capacidade de veículos, trazendo melhorias para a rodovia que atualmente está saturada pelo volume de tráfego, principalmente de caminhões. Desta forma, além de prevenir acidentes com prejuízos materiais e riscos à vida, a realização do empreendimento justifica-se pela importância socioeconômica para a região, uma vez que proporcionará locomoção rápida e segura de pessoas e bens entre as cidades envolvidas. Mais do que uma nova pista, o projeto inclui melhorias como travessias urbanas, ruas laterais, retornos operacionais, pontes, viadutos e passarelas. Ou seja, além de desenvolvimento, a obra trará mais segurança e organização ao tráfego interno das comunidades.
II. Introdução 
II.1. Deliberação que originou o trabalho 
Em cumprimento ao Acórdão 835/2019-TCU-Plenário, realizou-se a auditoria Departamento Nacional de Infraestrutura de Transportes, no período compreendido entre 8/5/2019 e 19/7/2019.
A presente ação de controle surge na sequência das auditorias e monitoramentos de acórdãos relacionados ao Edital 342/2010, que abrange nove contratos para execução de obras de duplicação e melhoria da capacidade em 210 km da BR-116/RS, no trecho de Guaíba a Pelotas. 
As razões que motivaram esta auditoria foram a realização de análise global da economicidade dos contratos do empreendimento, bem como a averiguação do equilíbrio econômico-financeiro representado pela manutenção do desconto inicialmente obtido após eventuais aditivos, nos termos do Acórdão 2082/2018-TCU-Plenário, além de sua materialidade e relevância para a região. 
Nesse quadro, as conclusões desta auditoria podem subsidiar as análises em curso no TC Processo 003.063/2012-7: monitoramento de que trata o subitem 9.4 dos Acórdão 1596/2011-TCU-Plenário, exarados no TC Processo 030.105/2010-2. E no caso do TC Processo 017.210/2017-8: monitoramento da medida cautelar determinada no item 9.4 do Acórdão 93/2013-TCU-Plenário, apostilada pelo Acórdão 1845/2015-TCU-Plenário, pode impactar nas contas do então Superintendente da Superintendência Regional do estado do Rio Grande do Sul, Hiratan Pinheiro da Silva. Por isso, a proposta de encaminhamento contemplará determinação para a juntada de cópias do presente relatório de auditoria, bem como do relatório, do voto e do acórdão que vier a ser prolatado, aos processos ora mencionados. 
II.2. Visão geral do objeto 
O objeto da presente fiscalização é o Contrato 464/2012, resultante da concorrência pública conduzida pelo DNIT (Edital 342/2010-00) que visou à seleção de empresas para a realização das obras de melhorias de capacidade, incluindo duplicação, na rodovia BR-116, no Estado do Rio Grande do Sul, que compreendeu nove lotes:
a) Informações gerais do empreendimento:
Trecho: divisa SC/RS (Rio Pelotas) até o município de Jaguarão (fronteira Brasil/Uruguai) 
Subtrecho: entroncamento RS-703 (p/Guaíba) ao acesso a Pelotas, km 511,8.
Jurisdição: Superintendência Regional DNIT no Estado do Rio Grande do Sul
b) Informações particulares do Lote 8:
Contrato: 00 0464/2012
Segmento: km 470,10 ao km 489,00
Extensão: 18,9 km
Código PNV: 116BRS3340, 116BRS3350
Valor da obra (edital) : R$ 96.867.096,51 (ref.: set/2009) 
Contratada: SBS Engenharia e Construções Ltda. (CNPJ 88.348.024/0001-87) 
Valor do Contrato: R$ 93.461.371,25 (ref.: set/2009) 
Aditamentos: R$ 19.405.807,23 (ref.: set/2009) 
Valor total: R$ 112.867.178,48
Valores medidos até a 62ª medição (maio/2019) : R$ 89.284.001,84 (ref.: set/2009) 

Figura 1: Infográfico do empreendimento 

Fonte: http://www.br116rs.com.br/empreendimento, acesso em 26/6/2019.
A pista existente é objeto de Contrato de Outorga de Concessão à empresa Concessionária de Rodovias do Sul S.A. - ECOSUL.
O Lote 8 em questão inicia na cabeceira norte da ponte sobre o Arroio Passo do Pinto (km 470+100) e termina no km 489+000.
A plataforma da via existente possui duas faixas de rolamento com 3,60 m e acostamentos com 2,50 m, totalizando 12,20 m. O traçado da duplicação desenvolve-se em paralelo à rodovia existente, pelo lado esquerdo. O projeto geométrico busca dotar a rodovia de características técnicas compatíveis com a velocidade diretriz de 100 km/h. A pista terá duas faixas de rolamento com 3,60 m, canteiro central com 13,20 m, e acostamentos externos e internos com 2,50m e 1,00 m de largura, respectivamente.
Além disso, o projeto contempla a execução de retornos-tipo, acesso a localidades, travessias urbanas, paradas de ônibus e quatro obras de arte especiais (ponte sobre o Arroio Viúva Tereza, ponte sobre o Arroio Passo das Pedras, ponte sobre o Arroio Grande e viaduto de acesso a Turuçu) .
II.3. Objetivo e questões de auditoria 
Tendo em vista o subitem 9.3 do Acórdão 2082/2018-TCU-Plenário, a presente auditoria teve por objetivo a análise global da economicidade do Contrato 464/2012, bem como a avaliação da manutenção da diferença percentual entre o valor global do contrato e os preços globais de referência, após eventuais aditivos.
A partir do objetivo do trabalho e a fim de avaliar em que medida os recursos estão sendo aplicados de acordo com a legislação pertinente, formularam-se as questões adiante indicadas:
Questão 1: os preços dos serviços definidos no orçamento da obra são compatíveis com os valores de mercado?
Questão 2: os aditivos decorrentes das revisões de projeto em fase de obras afetaram o equilíbrio econômico-financeiro do contrato em desfavor da Administração?
Questão 3: na execução dos serviços identificam-se situações manifestamente antieconômicas?
Na formulação das questões levou-se em consideração que a análise de economicidade não se esgota na avaliação de preços. Por isso, a Questão 3 apresenta procedimentos que visam identificar situações antieconômicas vinculadas à qualidade e ao prazo da obra.
II.4. Metodologia utilizada 
Os trabalhos foram realizados em conformidade com as Normas de Auditoria do Tribunal de Contas da União (Portaria-TCU 280, de 8 de dezembro de 2010, alterada pela Portaria-TCU 168, de 30 de junho de 2011) e com observância aos Padrões de Auditoria de Conformidade estabelecidos pelo TCU (Portaria-Segecex 26, de19 de outubro de 2009) .
Consoante a matriz de planejamento, foram definidos sete procedimentos para responder de forma satisfatória às questões de auditoria. Os papéis de trabalho albergam, essencialmente, os processos administrativos da execução contratual, as medições mensais, os projetos de engenharia, relatórios da empresa supervisora e composições de preços unitários. As técnicas de auditoria utilizadas foram o exame documental, a inspeção física, a conferência de cálculos e procedimentos de revisão analítica. 
II.5.Limitações inerentes à auditoria 
Não foram impostas restrições à execução dos trabalhos.
II.6. Volume de recursos fiscalizados 
O volume de recursos fiscalizados alcançou o montante de R$ 120.766.832,39 (preços iniciais+aditivos+reajustes) . Esse valor corresponde ao somatório dos empenhos em favor do Contrato 464/2012 
II.7. Benefícios estimados da fiscalização 
Entre os benefícios estimados desta fiscalização, pode-se mencionar a manutenção da expectativa de controle decorrente da atuação do TCU.
III. Achados de auditoria 
III. 1. O atraso na execução da obra constitui fato antieconômico e ineficiente.
III.1.1. Tipificação
Indício de irregularidade grave que não prejudique a continuidade (IGC) .
III.1.2. Justificativa do enquadramento (ou não) no conceito de IGP da LDO.
O achado implica dano ao erário, mas não caracteriza hipótese de recomendação de paralisação, dado que também não enseja a nulidade de contrato, que se enquadre no disposto no art. 118, § 1º, inciso VI, da Lei 13.707 de 14/8/2018 (Dispõe sobre as diretrizes para a elaboração e execução da Lei Orçamentária de 2019 e dá outras providências) .
III.1.3. Situação encontrada 
O Contrato 464/2012 foi assinado em 12/7/2012 e teve sua ordem de início emitida em 16/7/2012. Uma vez que o prazo de execução era de 720 dias, o término inicialmente previsto para a conclusão das obras era o dia 6/7/2014. 
Ocorre que, até junho de 2019, devido a uma série de fatores, o contrato ainda não foi concluído, tendo sido medidos R$ 109.452.785,90 (preços iniciais+aditivos+reajuste) , montante equivalente a 78,56% do valor total do empreendimento, e que, até o presente momento, nenhuma parcela da obra foi entregue ao uso da população.
Esse atraso (em torno de cinco anos à época da fiscalização) não se alinha aos princípios da eficiência e da economicidade aludidos nos arts. 37 e 70 da CF/1988. Até agora, as necessidades que justificaram a obra não foram atendidas e os recursos aplicados representam elevado custo de oportunidade, pois, no cenário de escassez de recursos, outras demandas deixaram de ser atendidas.
Logo após a ordem de início dos serviços, o contrato foi paralisado, em 20/7/2012. Essa interrupção teve como causa a negativa do órgão ambiental em emitir a Licença de Instalação. Superado tal entrave, os trabalhos reiniciaram em 13/8/2012, ficando a data de término postergada para 29/7/2014 (evidência 1 - relatório do Sistema de Supervisão Rodoviária Avançada - SUPRA, p.3) .
A fim de adequar o contrato ao Projeto Executivo, foi assinado aditivo contratual com reflexo financeiro, em 17/4/2014. Com isso, o valor contratado, a preços iniciais, passou de R$ 93.461.371,25 para R$ 114.175.202,35, ambos ref.: set. /2009 (evidência 4 - termos aditivos ao Contrato 464/2012, p. 4-6) .
Conforme registrado nos relatórios do SUPRA (evidência 1 - relatório do SUPRA, p. 3) , em 18/7/2014, o prazo contratual foi prorrogado por 300 dias consecutivos, transferindo-se a data de término de 29/7/2014 para 25/5/2015 (evidência 4 - termos aditivos ao Contrato 464/2012, p, 7-9) . A dilação foi motivada pelo atraso na liberação de Licenças Ambientais, pela não conclusão de desapropriações e pela ocorrência de dias chuvosos e impraticáveis. Naquele momento (jul. /2014) , o contrato encontrava-se com 36,81% de execução (evidência 3 - relatório histórico das medições) .
Em 13/5/2015, o prazo contratual foi novamente aditivado em 300 dias, postergando a data de término do contrato de 25/5/2015 para 20/3/2016 (evidência 4 - termos aditivos ao contrato 464/2012, p. 10-12) . Os motivos declarados para o feito foram a aprovação da 1ª Revisão de Projeto em Fase de Obras (RPFO) , o atraso das liberações das Licenças Ambientais, as desapropriações e as ocorrências de dias chuvosos e impraticáveis (evidência 1 - relatório do SUPRA, p. 3) .
Em consulta aos relatórios da supervisora sobre o empreendimento, identificam-se os seguintes registros com possível impacto na gestão do prazo contratual (evidência 9 - Relatórios/2015, p. 19 e 43) :
a) maio/2015: a construtora paralisou os serviços de CBUQ, pois o reajustamento apresentado pelo DNIT seria incompatível com os valores praticados no mercado; e
b) dezembro/2015: o DNIT solicitou (Of. 247/2015 - DNIT) que a Construtora retomasse o ritmo de execução dos serviços de duplicação em consonância com o cronograma vigente, alertando que, caso não fossem retomadas as atividades ou apresentadas as justificativas, poderiam ser aplicadas as penalidades previstas em contrato.
Com idêntica motivação da dilação anterior, novamente em 17/3/2016, foi assinado aditivo prorrogando o prazo do contrato por mais 300 dias, por conseguinte o termo contratual foi diferido de 20/3/2016 para 14/1/2017 (evidência 4 - termos aditivos ao Contrato 464/2012, p, 13-15) . Nesse ínterim, em 14/7/2016, foi aprovada a 2ª Revisão de Projeto em Fase de Obras com reflexo financeiro e inclusão de preços novos e adequação de quantitativos, passando o valor contratual para R$ 112.867.178,48 (ref.: set. /2009) (evidência 4 - termos aditivos ao Contrato 464/2012, p. 16-18) .
Nova prorrogação de prazo por mais 180 dias consecutivos, foi formalizada em 12/1/2017, transferindo-se a data de término do contrato de 14/1/2017 para 13/7/2017, em decorrência da aprovação da 2ª RPFO, do atraso das liberações das Licenças Ambientais, das desapropriações e de ocorrências de dias chuvosos e impraticáveis (evidência 4 - termos aditivos ao Contrato 464/2012, p. 22-24) .
Consoante os registros do SUPRA (evidência 1 - relatório do SUPRA, p. 3) , em 7/7/2017, a Construtora solicitou ao DNIT, com urgência, a nova revisão de projeto bem como a prorrogação do prazo contratual até a aprovação da aludida revisão de maneira a viabilizar conclusão do contrato. Desta forma, a ordem de paralisação foi emitida em 12/7/2017, pelo DNIT, tendo em vista o encerramento do contrato em 13/7/2017 (evidência 4 - termos aditivos ao Contrato 464/2012, p. 26-28) .
Sem que houvesse a aprovação da 3ª RPFO, na data recente de 1º/3/2019, foi emitida ordem de reinício e o prazo contratual prorrogado, desta vez por 360 dias, de sorte que o término do contrato está previsto para 25/2/2020 (evidência 1 - relatório do SUPRA, p. 3) . Assim, na ausência de novos atrasos a obra restará concluída em, aproximadamente, com cinco anos e sete meses de atraso em relação à data inicialmente prevista para seu término.
Tabela 2- Resumo de aditivos de prazo - Contrato 464/2012
	Termo aditivo (TA) - data
	Dias aditados/ suspensos
	Nova data de vigência
	Medição acumulada

	1º TA - 20/7/2012
	24
	29/7/2014
	0,00%

	3º TA - 18/07/2014
	300
	25/5/2015
	49,20%

	4º TA - 13/5/2015
	300
	20/3/2016
	67,24%

	5º TA - 17/3/2016
	300
	14/1/2017
	71,31%

	7º TA - 12/1/2017
	180
	13/7/2017
	77,25%

	8º TA - 12/7/2017
	597
	13/7/2017
	78,50%

	9º TA - 1/3/2019
	360
	25/2/2020
	78,50%

	TOTAL
	2061
	-
	-

Fonte: Elaboração própria com dados obtidos do SIAC, SUPRA e TA fornecidos pelo DNIT
Até jun./2019, o percentual executado alcançou 78,56%. Assim, no período aproximado de cinco anos, desde jul./2014, foram realizados serviços correspondentes a apenas 29,93% do valor do contrato (78,56%-49,20%=29,36%) .
Assim supondo-se que o prazo inicial estava correto, não se pode admitir uma prorrogação de mais de cinco anos para a conclusão das obras, mesmo ao se considerar as aventadas questões ambientais. Tal atraso é atribuído pelo DNIT a diversas questões, conforme relatado neste achado, sem, no entanto, individualizar períodos com os motivos correspondentes, detalhando se o atraso contemplou o trecho todo, ou partes, situação em que se poderia realocar frentes de serviço. Igualmente, deixou-se de identificar as respectivas responsabilidades. 
A despeito do interregno de sete anos, contados da ordem de inícios dos serviços do contrato até a realização da vistoria in loco no referido lote, nenhuma parcela da obra foi disponibilizada para utilização até o presente momento, caracterizando, destarte, inobservância dos princípios da Eficiência e da Economicidade referidos nos artigos 37 e 70 da Constituição Federal. 
Importa frisar que tal atraso não se limita e este contrato, mas estende-se aos demais (oito) que fazem parte do empreendimento de duplicação e melhorias na BR-116/RS. 
III.1.4. Conclusão e proposta de encaminhamento
A delonga na entrega do empreendimento traz consigo situação antieconômica na execução do contrato. Sob a ótica dos usuários, foram aplicados significativos recursos financeiros que, após sete anos da ordem de início dos serviços, não geraram, sequer parcialmente, os benefícios esperados da duplicação da rodovia. Tal fato implica elevado custo de oportunidade, pois, no cenário de escassez de recursos, outras demandas poderiam ter sido atendidas.
Ocorre que os motivos para as sucessivas paralisações não se encontram devidamente justificados nos relatórios e nos termos aditivos acessados pela equipe de auditoria. Falou-se muito acerca dos atrasos na emissão das licenças ambientais, porém não estão especificadas quais são essas licenças, a que etapas ou locais se referem e, muito menos, quem deu causa a tais atrasos. Além disso, a 2ª RPFO figurou como motivo em duas das diversas prorrogações do prazo contratual sem que fosse apontada responsabilidade por tal demora. Também não foi constatado qualquer registro de apuração de responsabilidade pela paralisação ou redução do ritmo dos trabalhos.
Nesse cenário, avalia-se que os motivos ensejadores das sucessivas prorrogações de prazo na execução do Contrato 464/2012 não estão suficientemente delimitados nos 3º, 4º, 5º, 7º, 8º e 9º Termos Aditivos, por isso entende-se mais prudente, antes da propositura de audiências, que se chame o DNIT e a contratada em oitiva para esclarecer os fatos, de forma fundamentada e documentada e, se for o caso, então se promover as devidas audiências, com propriedade.
Diante do exposto, a proposta de encaminhamento é, com fundamento no inc. V do art. 250 do RI/ TCU, promover a oitiva do DNIT e da empresa SBS Engenharia e Construções Ltda. acerca dos motivos que resultaram no atraso demasiado em relação à data inicialmente prevista para a execução do Contrato 464/2012 - Lote 8, uma vez que foram afrontados os princípios da eficiência e da economicidade dispostos nos artigos 37 e 70 da CF/1988.
IV. Análise dos comentários dos gestores 
Por não conter achados de alta complexidade ou de grande impacto, considerou-se desnecessário o envio do relatório preliminar para comentários dos gestores. Tal análise encontra amparo no item 145 das Normas de Auditoria do Tribunal de Contas da União - NAT (Anexo Único da Portaria-TCU 168, de 30 de junho de 2011) .
V. Conclusão 
A fiscalização foi estruturada com a finalidade de responder três questões de auditoria.
A primeira questão remete à compatibilidade dos preços contratados aos preços mercado. Para tanto, com a utilização do Sistema de Análise de Orçamento (SAO) , foram analisados os preços de 40 itens, que representam 80,30% do orçamento, e o resultado apurado foi um desconto 0,49% (evidência 5 - relatório do SAO - contrato) .
Tabela 3 - Resumo análise do contrato
	Item
	Expressão
	Valor Total (R$) 

	Orçamento (Curva ABC) 
	[A]
	R$ 93.461.371,25

	Amostra - Orçamento
	[B]
	R$ 75.052.142,49

	Amostra - Referência
	[C]
	R$ 75.508.537,02

	Representatividade da Amostra
	[B]/[A]
	80,30%

	Sobrepreço/Subpreço
	[D]=[B]-[C]
	R$ -456.394,53

	Orçamento referencial
	[E]=[A]-[D]
	R$ 93.917.765,78

	Sobrepreço em relação à Amostra
	[D]/[C]
	-0,60%

	Sobrepreço em relação ao Total
	[D]/[E]
	-0,49%

Fonte: elaboração própria no Sistema de Análise de Orçamento
A segunda questão buscou avaliar se o equilíbrio econômico-financeiro do contrato foi alterado desfavoravelmente à Administração após os aditivos decorrentes da 1ª e da 2ª Revisão de Projeto em Fase Obras (RPFO) . 
Em relação ao aditivo da 1ª RPFO, tal como na primeira questão, por meio do SAO, foram avaliados os preços de 49 itens, que representam 80,12% do valor do orçamento após aditivo, e o resultado apurado foi um desconto 1,25% (evidência 6 - relatório do SAO - 1ª RPFO) .
Tabela 4 - Resumo análise do aditivo da 1ª RPFO
	Item
	Expressão
	Valor Total (R$) 

	Orçamento (Curva ABC) 
	[A]
	R$ 114.175.209,38

	Amostra - Orçamento
	[B]
	R$ 91.479.952,38

	Amostra - Referência
	[C]
	R$ 92.921.947,695

	Representatividade da Amostra
	[B]/[A]
	80,12%

	Sobrepreço/Subpreço
	[D]=[B]-[C]
	R$ -1.441.995,31

	Orçamento referencial
	[E]=[A]-[D]
	R$ 15.617.204,69

	Sobrepreço em relação à Amostra
	[D]/[C]
	-1,55 %

	Sobrepreço em relação ao Total
	[D]/[E]
	-1,25%

Fonte: elaboração própria no Sistema de Análise de Orçamento
Idêntica análise recaiu sobre os preços atuais do contrato que decorrem da 2ª RPFO. Foram avaliados os preços de 49 itens que representam 80,17% do valor do contrato após aditivos e o resultado é um desconto de 2,38% (evidência 7 - relatório do SAO - 2ª RPFO) .
Tabela 5 - Resumo análise do aditivo da 2ª RPFO
	Item
	Expressão
	Valor Total (R$) 

	Orçamento (Curva ABC) 
	[A]
	R$ 112.867.178,69

	Amostra - Orçamento
	[B]
	R$ 90.488.037,87

	Amostra - Referência
	[C]
	R$ 93.241.484,16

	Representatividade da Amostra
	[B]/[A]
	80,17%

	Sobrepreço/Subpreço
	[D]=[B]-[C]
	R$ -2.753.446,29

	Orçamento referencial
	[E]=[A]-[D]
	R$ 115.620.624,98

	Sobrepreço em relação à Amostra
	[D]/[C]
	-2,95 %

	Sobrepreço em relação ao Total
	[D]/[E]
	-2,38%

Fonte: elaboração própria no Sistema de Análise de Orçamento
Assim, tanto os preços inicias do contrato quanto os preços decorrentes dos aditivos estão de acordo com os de mercado. Além disso, os aditivos não alteraram o equilíbrio econômico-financeiro desfavoravelmente à Administração.
Tendo em vista que economicidade não se limita a análise de preços, a terceira questão mirou identificar situações antieconômicas relacionadas ao prazo de realização da obra e à qualidade de execução.
Quanto ao aspecto de prazo, verificou-se que as obras da BR-116/RS estão consideravelmente atrasadas. Após transcorridos quase sete anos, não foi entregue nenhum trecho concluído. Tal situação implica, além do encarecimento das obras em si, a ausência da entrega de um produto para a sociedade, que representaria não só melhoria de conforto e economia de tempo, mas, principalmente, aumento da segurança para os usuários. (Item III.1) .
Nesse cenário, o encaminhamento proposto é, com fundamento no inc. V do art. 250 do RI/ TCU, promover a oitiva do DNIT e da empresa SBS Engenharia e Construções Ltda. sobre o atraso nas obras objeto do Contrato 464/2012 - Lote 8, bem como sobre os fatos que ensejaram as sucessivas prorrogações e suspensões de prazo - 3º, 4º, 5º, 7º, 8º e 9º Termos Aditivos, acerca dos motivos que resultaram no atraso demasiado em relação à data inicialmente prevista para a execução do Contrato 464/2012 - Lote 8, uma vez que foram afrontados os princípios da eficiência e da economicidade dispostos no artigo 37 da CF/1988.
No que se refere à qualidade, os testes substantivos realizados não detectaram irregularidade (evidência 8 - ensaios) .
VI. Proposta de encaminhamento
Ante todo o exposto, submetem-se os autos à consideração superior, propondo:
71.1. determinar, nos termos do art. 250, inciso V, do Regimento Interno/TCU, a oitiva:
71.1.1. do Departamento Nacional de Infraestrutura de Transporte Rodoviário (DNIT) para, no prazo de 15 dias úteis, manifestar-se sobre o atraso nas obras objeto do Contrato 464/2012 - Lote 8, e esclarecer, de forma fundamentada e documentada, os fatos que ensejaram as sucessivas prorrogações e suspensões de prazo (3º, 4º, 5º, 7º, 8º e 9º Termos Aditivos) , apontando as respectivas responsabilidades (Item III.1) ;
71.1.2. da empresa SBS Engenharia e Construções Ltda. (CNPJ 88.348.024/0001-87) , na qualidade de executora, para, no prazo de 15 dias úteis, querendo, manifestar-se sobre o atraso nas obras objeto do Contrato 464/2012 - Lote 8, bem como sobre os fatos que ensejaram as sucessivas prorrogações e suspensões de prazo (3º, 4º, 5º, 7º, 8º e 9º Termos Aditivos) , pois existe a possibilidade de o Tribunal vir a determinar providências que tenham reflexo no referido contrato em desfavor da contratada, caso não seja apresentada manifestação ou esta não seja acolhida (Item III.1) ; 
71.2. juntar cópia do Relatório desta auditoria bem como, do Relatório, do Voto e do Acórdão da presente fiscalização aos processos de monitoramento TC Processo 003.063/2012-7 e TC Processo 017.210/2017-8."
O titular da SeinfraRodoviaAviação discordou do encaminhamento proposto pela equipe de auditoria, nos termos do despacho, peça 25, a seguir, transcrito:
"As obras de duplicação da BR-116/RS, no trecho entre Porto Alegre e Pelotas, abrangem extensão aproximada de 210 km. Contratadas em 2012, foram subdivididas à época em nove lotes.
O presente relatório de auditoria, com foco sobre o oitavo lote, é resultado de fiscalização que se insere em conjunto de nove trabalhos realizados sobre todos os contratos desse subtrecho da aludida rodovia. Decorre de determinação do item 9.3 do Acórdão 2082/2018-TCU-Plenário (relator Min. Benjamin Zymler) , c/c item 9.2:
9.2. autorizar, com fundamento no art. 233 do Regimento Interno do TCU, c/c o art. 14, inciso II, da Resolução-TCU 215/2008, a imediata inclusão no próximo Plano de Fiscalizações de Obras Públicas, as obras de adequação de capacidade e duplicação da BR-116/RS, entre os Municípios de Porto Alegre e Pelotas; 
 9.3. determinar à Secretaria de Fiscalização de Infraestrutura Rodoviária e de Aviação Civil que promova a análise global da economicidade dos contratos do empreendimento indicado no subitem anterior e avalie a manutenção da diferença percentual entre o valor global dos contratos e os preços globais de referência, após eventuais aditivos, nos termos do art. 14 do Decreto 7.983/2013;
Assim, resumem-se a seguir as principais informações sobre as fiscalizações:
	Lote
	km
	Fiscalis
	TC

	1
	300,54 a 325,00
	82/2019
	Processo 008.060/2019-3

	2
	325,00 a 351,34
	75/2019
	Processo 008.059/2019-5

	3
	351,34 a 373,22
	81/2019
	Processo 008.057/2019-2

	4
	373,22 a 397,20
	76/2019
	Processo 008.064/2019-9

	5
	397,2 a 422,30
	77/2019
	Processo 008.065/2019-5

	6
	422,30 a 428,16428,84 a 447,97
	78/2019
	Processo 008.061/2019-0

	7
	448,50 a 470,10
	80/2019
	Processo 008.066/2019-1

	8
	470,10 a 489,00
	79/2019
	Processo 008.067/2019-8

	9
	489,00 a 511.76
	83/2019
	Processo 008.068/2019-4

Especificamente em relação ao lote oito, objeto do presente relatório, a equipe de auditoria concluiu, no que tange ao cumprimento da determinação do Acórdão 2082/2018-TCU-Plenário, que as alterações realizadas no contrato 464/2012, pactuado entre o DNIT e a SBS Engenharia e Construções Ltda., não afetaram o equilíbrio econômico-financeiro em desfavor da Administração.
Ainda, como resultado do trabalho, foi apontado o seguinte achado de auditoria: o atraso na execução da obra constitui fato antieconômico e ineficiente.
Como propostas de encaminhamento constaram oitivas do DNIT e da construtora. Além disso, como proposto nos outros relatórios, juntada de peças do processo aos autos de interesse.
O achado reportado, ainda que com pequenas diferenças de redação, foi verificado em todos os nove lotes da rodovia. Em suma, o empreendimento, iniciado em 2012, foi previsto para terminar ainda em 2014. Entretanto, até o momento, cinco anos após o prazo de término original, nenhuma parte do trecho objeto desta fiscalização foi entregue à população, estando o contrato aproximadamente 79% executado. A seguir apresenta-se tabela com os percentuais executados de todos os contratos, com destaque para o contrato 464/2012.
	Lote 
	Contrato
	% Executado

	1
	457/2012
	63,68

	2
	458/2012
	72,24

	3
	459/2012
	63,01

	4
	460/2012
	89,18

	5
	461/2012
	48,54

	6
	462/2012
	54,21

	7
	463/2012
	64,65

	8
	464/2012
	79,11

	9
	465/2012
	66,00

Conforme relatado pela equipe, não foram devidamente motivadas as prorrogações de prazo do 3º, 4º, 5º, 7º, 8º e 9º termos aditivos. Os motivos para as sucessivas extensões do prazo contratual não foram devidamente justificados nos relatórios que embasaram os termos aditivos. 
Apesar de concordar com a equipe de que os motivos que ensejaram a realização de alguns aditivos não foram especificados, de maneira semelhante ao que expus ao despachar os relatórios dos lotes 4 e 7, avalio que a manifestação da autarquia, em sede de oitiva, poderá tão somente esclarecer os motivos que ensejaram essas prorrogações. No entanto, não vislumbro como suficiente para permitir eventual realização de audiência, sobretudo se os motivos alegados forem os sucessivos contingenciamentos de recursos, haja vista que no período o país atravessou a maior crise de sua história.
Do exposto, discordo do encaminhamento adotado no sentido de realizar a oitiva do DNIT. Considero suficiente dar ciência de que as prorrogações de prazo do contrato 464/2012 não foram acompanhadas das devidas justificativas, conforme preconiza a Lei 8.666/93.  
Reitero que a relatoria do presente processo foi atribuída ao Ministro Walton Alencar Rodrigues com supedâneo no art. 10 da Resolução-TCU nº 280/2016, uma vez que o TC Processo 003.063/2012-7 encontra-se aberto e trata do monitoramento de determinações expedidas no âmbito do TC Processo 030.105/2010-2, relatório de auditoria sobre o edital 342/2010-00 do DNIT, embrião da contratação dos nove lotes da rodovia gaúcha. Assim, estabeleceu-se a conexão entre os assuntos.
Encaminham-se os autos ao gabinete do relator com proposta de:
dar ciência ao DNIT que as prorrogações de prazo contempladas nos Termos Aditivos (3º, 4º, 5º, 7º, 8º e 9º) , ocorridas na obra objeto do Contrato 464/2012 - lote 8 das obras de duplicação da BR-116/RS - não foram acompanhadas das devidas justificativas, o que está em desacordo com o art. 65 da Lei 8.666/93;  
promover a juntada de cópias do presente relatório de auditoria, bem como do Relatório, do Voto e do Acórdão que vier a ser prolatado aos processos TC Processo 003.063/2012-7 e TC Processo 017.210/2017-8; e
arquivar o presente processo, com fulcro no art. 169 do Regimento Interno do TCU."

não há

Não atuou.

FISCOBRAS 2019. LOTE 8 DAS OBRAS NA RODOVIA BR-116/RS. AUSÊNCIA DE SOBREPREÇO E DE SUPERFATURAMENTO E MANUTENÇÃO DO EQUILÍBRIO ECONÔMICO-FINANCEIRO NO CONTRATO DE EXECUÇÃO, ATÉ O 9º TERMO ADITIVO. SUCESSIVAS PRORROGAÇÕES DE PRAZO DO CONTRATO SEM A DEVIDA FUNDAMENTAÇÃO. CIÊNCIA AO DNIT.

RELATÓRIO DE AUDITORIA (RA)

Secretaria de Fiscalização de Infraestrutura Rodoviária e de Aviação Civil (SeinfraRodoviaAviação).

Trata-se de auditoria, no âmbito do Fiscobras 2019, autorizada por meio do Acórdão 835/2019-TCU-Plenário, de relatoria do E. Ministro José Mucio, no Lote 8 das obras de duplicação da BR-116/RS, no trecho entre Porto Alegre e Pelotas, no período de 8/5/2019 a 19/7/2019.
A primeira ação de controle nas obras de duplicação da BR-116/RS ocorreu na fase de edital da Concorrência 342/2010, no âmbito do Fiscobras/2010 (TC Processo 030.105/2010-2, de minha relatoria) , quando foram apontados como achados: i) projeto básico deficiente ou desatualizado; ii) projeto básico/executivo sub ou superdimensionado; iii) serviços com sobrepreço. Os achados foram classificados como irregularidades graves com indicativo de paralisação (IGP) . 
A execução dos comandos contidos nos acórdãos 1596/2011 e 2736/2011, ambos do Plenário (TC Processo 030.105/2010-2) foi avaliada no processo de monitoramento TC Processo 003.063/2012-7, no bojo do qual, foram proferidos os acórdãos 93/2013 e 1845/2015, ambos do Plenário e de minha relatoria; e o Acórdão 2082/2018-TCU-Plenário, de relatoria do E. Ministro Benjamin Zymler, que decidiu pedido de reexame contra o Acórdão 1845/2015-TCU-Plenário.
Esta auditoria é uma das nove na BR-116/RS, determinadas por meio da aludida decisão de relatoria do E. Ministro Benjamin Zymler, que deixou consignado: 
9.2. autorizar, com fundamento no art. 233 do Regimento Interno do TCU, c/c o art. 14, inciso II, da Resolução-TCU 215/2008, a imediata inclusão no próximo Plano de Fiscalizações de Obras Públicas, das obras de adequação de capacidade e duplicação da BR-116/RS, entre os Municípios de Porto Alegre e Pelotas.
9.3. determinar à Secretaria de Fiscalização de Infraestrutura Rodoviária e de Aviação Civil que promova a análise global da economicidade dos contratos do empreendimento indicado no subitem anterior e avalie a manutenção da diferença percentual entre o valor global dos contratos e os preços globais de referência, após eventuais aditivos, nos termos do art. 14 do Decreto 7.983/2013; (...) 
Assim, foram avaliados os nove contratos em execução e, por força do item 9.3 do Acórdão 2082/2018-TCU-Plenário, a análise da economicidade foi realizada de forma global, envolvendo os contratos iniciais e os respectivos aditivos.
Neste trabalho, foi avaliado o Contrato TT-464/2012 de execução das obras do Lote 8 da BR-116/RS, pactuado com a Empresa SBS Engenharia e Construções Ltda., em 12/7/2012, no montante inicial de R$ 93.461.371,25, a preços referenciados na data-base de setembro de 2009. 
O objeto da avença compreendeu melhorias de capacidade, incluindo duplicação de 18,9 Km de rodovia; e a execução de retornos-tipo, acesso a localidades, travessias urbanas, paradas de ônibus e quatro obras de arte especiais (ponte sobre o Arroio Viúva Tereza, ponte sobre o Arroio Passo das Pedras, ponte sobre o Arroio Grande e viaduto de acesso a Turuçu) .
A ordem de serviço para o início das obras foi emitida em 16/7/2012 e o prazo inicialmente previsto para sua conclusão foi de 720 dias, terminando em 6/7/2014.
Entretanto, a avença foi paralisada durante cerca de 1 ano e 9 meses e aditada por 9 vezes, conforme a Tabela 1, a seguir. Após as diversas prorrogações de prazo, a conclusão do empreendimento está prevista para 25/2/2020, e o término da vigência contratual, para 24/6/2020.
Tabela 1- Resumo de Aditivos - Contrato TT-460/2012
	Termo Aditivo (TA) 
	Data de publicação
	Dias de suspensão/prorrogação
	Nova data de vigência
	Acréscimo/supressão no valor contratual, data-base set/2009 (R$) 
	Novo valor contratual, data-base set/2009 (R$) 

	1º TA
	15/10/2012
	24
	29/7/2014
	-
	-

	2º TA
	22/4/2014
	-
	-
	20.713.838,10
	114.175.209,31

	3º TA
	5/8/2014
	300
	25/5/2015
	-
	-

	4º TA
	25/5/2015
	300
	20/3/2016
	-
	-

	5º TA
	29/3/2016
	300
	14/1/2017
	-
	-

	6º TA
	21/7/2016
	-
	-
	 (1.308.030,83) 
	112.867.178,48

	7º TA
	27/1/2017
	180
	13/7/2017
	-
	-

	8º TA
	6/10/2017
	597
	1/3/2019
	-
	-

	9º TA
	11/3/2019
	360
	25/2/2020
	-
	-

	Total
		2061
		19.405.807,27
	
Fonte: Consulta ao Portal da Transparência, em 27/11/2019 (peça 21) e termos aditivos ao contrato (peça 11) .
O objeto do 1º TA foi a suspenção do contrato, a partir de 20/7/2012, e seu reinício em 13/8/2012, justificada na negativa do órgão ambiental em conceder a Licença de Instalação para o empreendimento. 
Por meio do 2º TA, foi realizada a 1ª Revisão de Projeto em Fase de Obras (1ª RPFO) , em razão de necessárias adaptações dos serviços contratados após a conclusão e aprovação do projeto executivo, majorando o valor avençado para R$ 114.175.202,35. 
O 3º, 4º e 5º TAs prorrogaram sucessivamente a avença e foram genericamente motivados pelo Dnit no atraso na liberação de Licenças Ambientais, na não-conclusão de desapropriações e na ocorrência de dias chuvosos e impraticáveis.
Por meio do 6º TA, foi formalizada a 2ª Revisão de Projeto em Fase de Obras (2ª RPFO) , que reduziu o valor do Contrato TT-464/2012 para R$ 112.867.178,48. O 7º TA prorrogou novamente a vigência do contrato com a mesma motivação genérica apontada nas prorrogações anteriores. 
O 8º TA suspendeu o contrato por 597 dias, em razão de solicitação da Empresa contratada de nova revisão de projeto.
Sem que houvesse a aprovação da 3ª RPFO, por meio do 9º TA, foi emitida ordem de reinício dos serviços, e o prazo contratual foi prorrogado por mais 360 dias, ficando a conclusão do empreendimento prevista para 25/2/2020, e o término da vigência, para 24/6/2020.
Ao todo, somando-se períodos de paralização dos serviços e de prorrogações de prazo, tem-se que a conclusão da avença foi postergada em 2061 dias, ou seja, em mais de cinco anos.
Até junho de 2019 (62ª medição) , foram medidos R$ 89.284.001,84 (peça 10, p.2) , a preços referenciados na data-base de setembro/2009, correspondentes a 79,2% do valor da avença, de R$ 112.867.178,48, na mesma data-base. 
Tendo em vista o citado subitem 9.3 do Acórdão 2082/2018-TCU-Plenário, o objetivo deste trabalho foi de avaliar a economicidade do Contrato 464/2012 e a manutenção da diferença percentual entre o valor global do contrato e os preços globais de referência, após os termos aditivos pactuados.
Para tanto, a Secretaria de Fiscalização de Infraestrutura Rodoviária e de Aviação Civil (SeinfraRodoviaAviação) formulou as seguintes questões de auditoria:
Questão 1: os preços dos serviços definidos no orçamento da obra são compatíveis com os valores de mercado?
Questão 2: os aditivos decorrentes das revisões de projeto em fase de obras afetaram o equilíbrio econômico-financeiro do contrato em desfavor da Administração?
Questão 3: na execução dos serviços identifica-se situações manifestamente antieconômicas?
Com relação às Questões 1 e 2, a análise global da economicidade do Contrato TT-464/2012, bem como a avaliação do equilíbrio econômico-financeiro da avença após a celebração dos termos aditivos indicou que não houve sobrepreço ou superfaturamento, e que o equilíbrio foi mantido até o 9º Termo Aditivo. 
Por meio da análise de amostra de 40 itens do contrato original, representando 80,3% do seu orçamento, foi apurado o desconto de 0,49% em relação ao orçamento de referência. Após a formalização de aditivos com reflexo financeiro, verificou-se que não houve redução do desconto inicial obtido na contratação. A avaliação da amostra de 49 itens da planilha contratual, perfazendo 80,12% do total do contrato, após a 1ª RPFO, demonstrou o desconto de 1,25%. Posteriormente à 2ª RPFO, a análise da amostra de 49 itens, representando 80,17% do valor contratual, resultou no desconto de 2,38%.   
Quanto à Questão 3, as obras da BR-116/RS estão consideravelmente atrasadas, o que implica o encarecimento do empreendimento e a ausência de entrega de produto essencial ao conforto e a segurança dos usuários. Após transcorridos cinco anos da data inicialmente prevista para a conclusão das obras, nenhuma parcela foi entregue ao uso da população.
Embora o Dnit tenha apontado, genericamente, os fatores que ensejaram o atraso (entre eles, morosidade nos licenciamentos ambientais e intempéries) , para os termos aditivos 3º, 4º, 5º, 7º, 8º e 9º, não consta, nos documentos acostados aos autos, motivação específica e detalhada que fundamentou cada uma dessas sucessivas prorrogações. 
A SeinfraRodoviaAviação entendeu que o achado implica dano ao Erário, mas não caracteriza hipótese de recomendação de paralisação, tampouco enseja nulidade do contrato, devendo ser classificado como Indício de Irregularidade Grave que não prejudique a continuidade - IGC (Apêndice A do Relatório de Auditoria - Matriz de Achados, peça 18, p. 17) 
Propôs, nos termos do art. 250, inciso V, do Regimento Interno/TCU, a oitiva do Dnit e da Empresa SBS Engenharia e Construções Ltda. para se manifestarem sobre o atraso nas obras objeto do Contrato TT - 464/2012, e esclarecerem, de forma fundamentada e documentada, os fatos que ensejaram as sucessivas prorrogações e suspensões de prazo (3º, 4º, 5º, 7º, 8º e 9º Termos Aditivos) , apontando as respectivas responsabilidades.
O titular da SeinfraRodoviaAviação anuiu às análises dos auditores. Porém, discordou do encaminhamento proposto de oitiva do Dnit acerca da ausência de justificativas para as sucessivas prorrogações contratuais. 
Apesar de concordar que os motivos que ensejaram a realização de alguns aditivos não foram especificados, avaliou que a manifestação do Dnit, em sede de oitiva, poderá somente esclarecer as razões que ensejaram essas prorrogações, sendo o fato insuficiente para se prosseguir com eventual realização de audiência, sobretudo porque há indícios de que houve contingenciamentos de recursos ao contrato, haja vista que, naquele período, o país atravessou a maior crise de sua história. 
O Secretário da SeinfraRodoviaAviação propôs então dar ciência ao Dnit de que as prorrogações de prazo formalizadas por meio dos Termos Aditivos 3º, 4º, 5º, 7º, 8º e 9º ao Contrato TT-464/2012 não foram acompanhadas das devidas justificativas, o que está em desacordo com o art. 65 da Lei 8.666/93.
II
Anuo às análises da SeinfraRodoviaAviação e as incorporo às minhas razões de decidir.
Das avaliações realizadas neste trabalho, é possível concluir que, até a publicação do 9º TA ao Contrato TT-464/2012, não houve ilegalidade quanto ao cumprimento do limite de 25% para celebração de termos aditivos, previsto no art. 65, §1º, da Lei 8.666/1993, nos termos do entendimento desta Corte de Contas de que a contabilização das supressões e acréscimos contratuais deve ser realizada separadamente para a aferição do aludido limite (Acórdãos 749/2010, 2.819/2011 e 3.105/2013, de minha relatoria; 2.681/2013, de relatoria do E. Ministro Raimundo Carreiro, e 1.536/2016, de relatoria do E. Ministro Bruno Dantas, todos do Plenário) . Tampouco rompeu-se o equilíbrio econômico-financeiro da avença.
Discordo da classificação como IGC proposta pela equipe de auditoria para o achado "o atraso na execução da obra constitui fato antieconômico e ineficiente", tendo em vista se tratar de falha que não configurou indício de débito ou aplicação de multa aos responsáveis, nos termos da Resolução -TCU 280/2016.
Anuo ao encaminhamento proposto pelo titular da SeinfraRodoviaAviação para que seja dado ciência ao Dnit de que as prorrogações de prazo formalizadas por meio dos Termos Aditivos 3º, 4º, 5º, 7º, 8º e 9º ao Contrato TT-464/2012 não foram acompanhadas das devidas justificativas, o que está em desacordo com o art. 65 da Lei 8.666/93.
Por fim, as conclusões desta auditoria fornecem subsídios aos monitoramentos em curso nos TCs Processo 030.105/2010-2 (dos Acórdão 1596/2011-TCU-Plenário) e Processo 017.210/2017-8 (da medida cautelar determinada no item 9.4 do Acórdão 93/2013, apostilada pelo Acórdão 1845/2015-TCU-Plenário) . Assim, determino a juntada de cópia desta decisão aos aludidos processos.
Por todo o exposto, voto por que o Tribunal de Contas da União aprove o acórdão que ora submeto à apreciação deste Colegiado.
TCU, Sala das Sessões Ministro Luciano Brandão Alves de Souza, em 10 de dezembro de 2019.
WALTON ALENCAR RODRIGUES 
Relator